高雄高等行政法院判決
　　　　　　　　　　　　 　　　　　　96年度訴字第803號
　　　　　　　　　　　　　　　.
原　　　告　甲○
被　　　告　高雄縣政府稅捐稽徵處
代　表　人　乙○○處長
訴訟代理人　丙○○
　　　　　　丁○○
　　　　　　戊○○
上列當事人間因牌照稅事件，原告不服高雄縣政府中華民國96年
7月19日府法訴字第166529號訴願決定，提起行政訴訟。本院判
決如下：
　　主  文
原告之訴駁回。
訴訟費用由原告負擔。
　　事  實
甲、事實概要：
    緣原告以其配偶柯麗芳為身心障礙者，且與原告同設籍在高
    雄縣仁武鄉○○街58號為由，於民國（下同）96年3月7日以
    其所有車號ZA-2983號車輛（下稱系爭車輛），申請專供身
    心障礙者使用免徵使用牌照稅；經被告以柯麗芳領有汽車駕
    駛執照，惟車輛非柯麗芳所有，與使用牌照稅法第7條第1項
    第8款規定不符，乃以96年3月12日高縣稅消字第0960010728
    號函否准所請。原告不服，提起訴願，遭決定駁回，遂提起
    本件行政訴訟。
乙、兩造聲明：
一、原告聲明求為判決：
（一）訴願決定及原處分均撤銷。
（二）被告應依原告96年3月7日申請書之意旨作成准予免徵使用
      牌照稅之處分。
（三）訴訟費用由被告負擔。
二、被告聲明求為判決：
（一）原告之訴駁回。
（二）訴訟費用由原告負擔。
丙、兩造之爭點：
一、原告主張之理由：
（一）依據行政院衛生署95年9月8日衛署照字第0952801549號公
      告修正，慢性腎臟疾病或泌尿系統疾病併發尿毒症，需長
      期透析治療，生活無法自理，經常需要醫藥或家人周密照
      顧者，參照身心障礙等級。原告配偶於96年1月31日經鑑
      定為極重度重器障（腎臟），目前每週3次（每次4小時）
      需至醫療院所血液透析（洗腎）治療，才能維持生命，其
      雖領有汽車駕照，惟係在罹患身心障礙之前，目前需原告
      接送至醫療院所治療。被告所引用使用牌照稅法第7條第1
      項第8款規定及財政部88年1月21日台財稅第881896591號
      函均對此無規定，合先敘明。
（二）財政部95年6月2日台財稅字第09504735570號函規定：「
      主旨：關於身心障礙者領有駕駛執照，其身心障礙手冊記
      載之『障礙類別』，顯已未具駕駛車輛能力時，未便准予
      適用使用牌照稅法第7條第1項第8款前段規定免稅。．．
      ．說明二、．．．身心障礙者之駕駛能力及車輛是否專供
      使用，案涉事實認定，請本於職權審查並依法辦理。三、
      至領有駕駛執照之身心障礙者，因『障礙類別』未符每人
      1輛免稅規定者，建請其註銷駕駛執照，另依每戶1輛規定
      申請免稅乙節，事關納稅人權益，宜尊重當事人意願。」
      是以，財政部前揭函釋已授權被告本於職權審查並依法辦
      理，惟被告只查核原告配偶領有汽車駕照，無視原告主張
      ，且未依前揭函釋規定辦理，顯然失當。另財政部前揭函
      釋規定，對於領有駕駛執照身心障礙者之駕駛能力認定，
      以身心障礙手冊記載之「障礙類別」為判斷並不公允，另
      應以身心障礙手冊記載之「障礙等級」合併審查為宜。
（三）訴願決定書謂「．．．是否專供身心障礙者使用，主管機
      關實難核定，為維持租稅公平及避免滋生流弊，防杜有心
      人士假借身心障礙者名義逃漏稅捐，上開租稅優惠規定乃
      予以適當之限制，即領有駕駛執照之身心障礙者，以『其
      所有專供本人使用之車輛』為限，得免徵牌照稅，且每人
      以1輛為限．．．。」惟其與財政部88年1月21日台財稅第
      881896591號函送88年1月8日「研商使用牌照稅法第7條、
      第10條及28條等3條文修正後相關事宜」會議記錄：「五
      、結論：（四）使用牌照稅法第7條第1項第9款（現行法
      第7條第1項第8款）前段規定，持有身心障礙手冊並領有
      駕駛執照者使用車輛，如『供營業使用』（個人計程車）
      仍得免徵使用牌照稅．．．。」及財政部88年3月25日台
      財稅第881904454號函釋：「『營業用靠行小客車，車主
      雖登記為公司』，惟該車輛如經查明係專供持有身心障礙
      手冊，並領有駕駛執照者使用，應准予依照使用牌照稅法
      第7條第1項第9款（現行法第7條第1項第8款）規定免徵使
      用牌照稅。」之規定有別。
（四）又被告並未區別身心障礙者領有駕駛執照之時間點，若其
      駕駛執照係在罹患身心障礙之後領有，當然無疑義，惟倘
      若領有駕駛執照係在罹患身心障礙之前，之後因為雙眼失
      明、兩耳失聰及各障礙類別之極重度障礙者等，障礙者根
      本無法親自駕車，仍必須依靠他人接送。被告辯稱身心障
      礙者若領有駕駛執照，因其身心障礙程度尚不影響其駕駛
      車輛，自毋須由他人駕駛車輛為接送等語，顯屬不當。
（五）按一般家庭車輛之使用，同戶親屬間本來就可以互相使用
      ，並不限於同戶親屬中之特定成員，身心障礙者及其同戶
      親屬亦不例外。是以，身心障礙者持有身心障礙手冊、領
      有駕駛執照，使用同戶親屬所有車輛就醫、外出等，此時
      ，身心障礙者無需另外購買車輛，可減少其生活負擔，並
      無違反本法之立法理由照顧身心障礙者，且免稅車輛亦為
      身心障礙者所使用，並未造成租稅上不公平。倘非如上所
      述，那麼領有駕駛執照之身心障礙者，如欲享有免稅車輛
      ，只有購車一途，對於領有駕駛執照之身心障礙者是不公
      平的。是以，使用牌照稅法第7條1項第8款前段關於身心
      障礙者免徵牌照稅之交通工具，並不局限於身心障礙者所
      有，只要專供身心障礙者使用即可，他人所有亦可（惟需
      目的性限縮為同戶親屬或其扶養者）。倘若依被告所主張
      身心障礙者免徵使用牌照稅，原則以領有駕駛執照之身心
      障礙者，以其所有專供本人使用之車輛為限，得免徵牌照
      稅，且每人以1輛為限；例外因身心障礙情況，致無駕駛
      執照者，則以其本人所有或同戶親屬所有之車輛，每戶1
      輛予以免稅。顯然原則規定之免稅範圍較窄（免稅車輛限
      於本人所有），例外規定之免稅範圍較寬（免稅車輛本人
      所有或其同戶親屬所有），解釋並不適當。舉例說明之：
      甲夫領有駕駛執照與乙妻同住1戶，其有登記甲夫名下丙
      車1輛，乙妻經鑑定為身心障礙者，倘若（1）乙妻領有駕
      駛執照；（2）乙妻無駕駛執照；（3）若上述丙車係登記
      乙妻名下，而非登記甲夫名下，且乙妻無駕駛執照。依被
      告主張其結果如下：（1）丙車不能享有免稅車輛，（2）
      丙車可享有免稅車輛，（3）丙車可享有免稅車輛。上述
      專供乙妻使用之車輛都是丙車，竟然產生不同結果，顯然
      解釋並不適當。
（六）司法院釋字第620號解釋：「憲法第19條規定，人民有依
      法律納稅之義務，係指國家課人民以繳納稅捐之義務或給
      予人民減免稅捐之優惠時，應就租稅主體、租稅客體、稅
      基、稅率等租稅構成要件，以法律或法律明確授權之命令
      定之，迭經本院闡釋在案。」使用牌照稅法第7條第1項第
      8款規定：「專供持有身心障礙手冊，並領有駕駛執照者
      使用之交通工具，每人以1輛為限。但因身心障礙情況，
      致無駕駛執照者，每戶以1輛為限。」其免徵牌照稅之稅
      捐客體為專供持有身心障礙手冊，並領有駕駛執照者使用
      之交通工具，稅捐主體則規定於使用牌照稅法第1章總則
      第3條之交通工具所有人或使用人，其規定於總則，當然
      適用於各章，即交通工具所有人或使用人為身心障礙者，
      當領有駕駛執照之身心障礙者為交通工具所有人時，以其
      所有專供本人使用之交通工具，得免徵牌照稅，且每人以
      1輛為限，當然無疑義；惟當領有駕駛執照之身心障礙者
      為交通工具使用人時，誰的交通工具專供其使用，始得免
      稅，即產生法律漏洞。此時必須依立法意旨目的性限縮為
      專供持有身心障礙手冊，並領有駕駛執照者使用之交通工
      具，以同戶親屬為限，每人1輛。
（七）使用牌照稅法第7條第1項第8款修正沿革如下：
　１、84年6月30日新增第7條第1項第9款：「專供殘障者使用，
      而有固定特殊設備之交通工具」，其立法理由為照顧殘障
      同胞，對專供殘障者使用以代步之交通工具，列入免稅範
      圍（參照立法院公報第84卷第42期院會記錄第63頁，另可
      參照立法院法律系統，法條沿革。）
  ２、87年10月29日修正第7條第1項第9款：「專供持有身心障
      礙福利手冊，並領有駕駛執照者使用之交通工具，每人以
      1輛為限。但因身心障礙情況，致無法取得駕駛執照，經
      各地交通主管機關證明者，每1戶以1輛為限。」其立法理
      由係為擴大照顧身心障礙者，對部分身心障礙者因障礙部
      位及程度不同，可使用無須改裝之交通工具，爰修正第1
      項第9款，增訂經交通管理機關核准領有駕駛執照身心障
      礙者使用之未加裝固定特殊設備之交通工具，亦得免徵其
      使用牌照稅，同時增列規定每人以1輛為限（參照立法院
      法律系統，法條沿革。）其在立法院聯席審查會及3讀通
      過之內容如下：使用牌照稅法部分條文修正案經86年12月
      29日立法院財政、交通、司法聯席審查會委員進行逐條審
      查，立法委員首先審查第7條第1項第9款現行條文規定專
      供殘障者使用之交通工具，須具有固定特殊設備始可免徵
      使用牌照稅，其立法原意係在防杜免稅車輛被移用，但因
      未經改裝之交通工具，並不限殘障者使用，一般人亦可使
      用，故有特殊設備限制之必要，惟部分殘障人士，因障礙
      部位及程度不同，可使用一般自動排擋車輛，而無須加以
      改裝，如不予免稅亦有欠合理。為擴大照顧殘障者並避免
      滋生流弊，對未經改裝車輛之免稅，宜予適當之限制，故
      本款似有修正予以明確規定之必要，爰經委員協商意見通
      過，具體文字如下：「凡領有身心障礙福利手冊之交通工
      具所有人；或家庭成員中有身心障礙者，經各地社政主管
      機關核定，1人以1台為限。」（參照立法院公報第87卷第
      44期院會記錄第70頁）。嗣後立法院於87年10月26日就使
      用牌照稅法第7條第1項第9款進行院會審查前之朝野協商
      會議，經朝野協商後所獲之協商文字及3讀通過內容為：
      「專供持有身心障礙福利手冊，並領有駕駛執照者使用之
      交通工具，每人以1輛為限。但因身心障礙情況，致無法
      取得駕駛執照，經各地交通主管機關證明者，每戶以1輛
      為限。」（參照立法院公報第87卷第44期院會記錄第84-8
      5頁）。上述立法理由係為了擴大照顧身心障礙者及防杜
      免稅車輛被移用，至於領有駕駛執照之身心障礙者所使用
      之免稅車輛是否只局限身心障礙者所有，上述立法理由並
      無指明，而係強調免稅車輛怕被他人移用，滋生流弊，而
      宜予適當之限制。倘若依被告所主張領有駕駛執照之身心
      障礙者，以『其所有專供本人使用之車輛』為限，其法條
      文字應如上述86年12月29日立法院財政、交通、司法聯席
      審查會協商意見通過具體文字：「凡領有身心障礙福利手
      冊之『交通工具所有人』．．．。」
  ３、90年1月4日將使用牌照稅法第7條第1項第9款內容僅略作
      文字上之修正，將「身心障礙福利手冊」修正為「身心障
      礙手冊」，另將「經各地交通主管機關證明者」刪除。並
      因刪除原先第8款「專供農作或漁作使用人力或獸力之交
      通工具」免稅規定，使本款向前移列為第8款。此次修正
      後之內容，即為現行之免稅條文：「專供持有身心障礙手
      冊，並領有駕駛執照者使用之交通工具，每人以1輛為限
      。但因身心障礙情況，致無駕駛執照者，每戶以1輛為限
      。」（參照立法院公報第90卷第5期院會記錄第548-550頁
      ）。嗣後財政部為了配合上述修法將財政部88年1月21日
      台財稅第881896591號函送88年1月8日「研商使用牌照稅
      法第7條、第10條及28條等3條文修正後相關事宜」會議記
      錄：「五、結論：（一）2、適用使用牌照稅法第7條第1
      項第9款但書規定者，須檢附身心障礙手冊、行車執照、
      戶口名簿、及公路監理單位出具之因身心障礙情況致無法
      取得駕駛執照證明外，尚須車輛所有人與身心障礙者有親
      屬關係，且同一戶口名簿之成員。」修正為：「適用使用
      牌照稅法第7條第1項第9款（現行法第7條第1項第8款）但
      書規定者，須檢附身心障礙手冊、行車執照、戶口名簿外
      ，尚須車輛所有人與身心障礙者有親屬關係。」並刪除前
      揭函：「五、結論：（二）因身心障礙情況致無法取得駕
      駛執照證明之申請，由公路監理單位受理。請公路監理單
      位參照道路交通安全規則第60條、第62條及交通部頒『殘
      障者報考汽、機車駕駛執照處理要點』等相關規定，據以
      核發上開證明。」由上述修正可知使用牌照稅法第7條第1
      項第8款但書：「但因身心障礙情況，致無法取得駕駛執
      照．．．。」由原先須經各地交通主管機關證明改由財政
      部認定。
（八）政府為維護身心障礙者之權益，保障其平等參與社會、政
      治、經濟、文化等之機會，促進其自立及發展，特制定身
      心障礙者權益保障法（原身心障礙者保護法），並於第2
      條第3項第7款規定，財政主管機關主管身心障礙者與身心
      障礙福利機構稅捐之減免等相關權益之規劃、推動及監督
      等事項。據此，財政部乃在使用牌照稅法第7條第1項第8
      款增修身心障礙者免徵使用牌照稅。是以，使用牌照稅法
      有關身心障礙者免徵使用牌照稅之租稅優惠規定有疑義時
      ，應參照身心障礙者權益保障法之立法意旨補充解釋。該
      法於第72條規定：「對於身心障礙者或其扶養者應繳納稅
      捐，依法給予適當之減免。納稅義務人或與其合併申報納
      稅之配偶或扶養親屬為身心障礙者，應准予列報身心障礙
      特別扣除額，其金額於所得稅法定之。身心障礙者或其扶
      養者依本法規定所得之各項補助，應免納所得稅。」其立
      法意旨除了對身心障礙者外，並對於其扶養者應繳納之稅
      捐，依法給予適當之減免。是以，使用牌照稅法第7條第1
      項第8款身心障礙者免徵使用牌照稅之租稅優惠應做相同
      之解釋，即對於領有駕駛執照之身心障礙者或其扶養者所
      有之交通工具，專供其使用，每人1輛給予免徵使用牌照
      稅之優惠。
（九）綜合上述，本件原告配偶經鑑定為極重度重器障（腎臟）
      ，雖領有汽車駕照，惟係在罹患身心障礙之前，之後需長
      期透析治療，生活無法自理，經常需要醫藥或家人周密照
      顧者，應類推適用使用牌照稅法第7條第1項第8款但書：
      「但因身心障礙情況，致無駕駛執照者，每戶以1輛為限
      。」准予系爭車輛免稅。另同法第7條第1項第8款前段：
      「專供持有身心障礙手冊，並領有駕駛執照者使用之交通
      工具，每人以1輛為限。」應依該法立法意旨及身心障礙
      者權益保障法立法意旨目的性限縮為專供持有身心障礙手
      冊，並領有駕駛執照者使用之交通工具，以同戶親屬或其
      扶養者為限，每人1輛。准予系爭車輛免稅。又依行政程
      序法第6條規定：「行政行為，非有正當理由，不得為差
      別待遇。」故本件應比照財政部88年3月25日台財稅第881
      904454號函釋意旨辦理，准予系爭車輛免稅。
二、被告答辯之理由：
（一）按「使用公共水陸道路之交通工具，無論公用、私用或軍
      用，除依照其他有關法律，領用證照，並繳納規費外，交
      通工具所有人或使用人應向所在地主管稽徵機關請領使用
      牌照，繳納使用牌照稅。」「下列交通工具，免徵使用牌
      照稅：．．．八、專供持有身心障礙手冊，並領有駕駛執
      照者使用之交通工具，每人以1輛為限。但因身心障礙情
      況，致無駕駛執照者，每戶以1輛為限。．．．前項各款
      免徵使用牌照稅之交通工具，應於使用前辦理免徵使用牌
      照稅手續，非經交通管理機關核准，不得轉讓、改裝、改
      設或變更使用性質。」使用牌照稅法第3條第1項及第7條
      第1項第8款及第2項定有明文。又「檢送本部88年1月8日
      『研商使用牌照稅法第7條、第10條及第28條等3條文修正
      後相關事宜』會議紀錄乙份（如附件）。五、結論：（一
      ）身心障礙者使用之交通工具免徵使用牌照稅，須檢附下
      列證件，向車籍所在地稽徵機關申請：1、適用使用牌照
      稅法第7條第1項第9款（現行法第7條第1項第8款）前段規
      定者，須檢附身心障礙手冊、駕駛執照及交通工具所有人
      為身心障礙者之行車執照。2、適用使用牌照稅法第7條第
      1項第9款但書規定者，須檢附身心障礙手冊、行車執照、
      戶口名簿、及公路監理單位出具之因身心障礙情況致無法
      取得駕駛執照證明外，尚須車輛所有人與身心障礙者有親
      屬關係，且為同一戶口名簿之成員。」經財政部88年1月2
      1日台財稅字第881896591號函釋在案。
（二）次按使用牌照稅法第7條第1項第8款之制訂，係為擴大照
      顧身心障礙者，對於專供身心障礙者代步之交通工具，列
      入使用牌照稅之免稅範圍，又若身心障礙者本身無法駕駛
      交通工具，有由共同生活之家屬或成員負責接送之需要者
      ，亦予以租稅上之優惠，惟限制每戶以1輛為限；透過租
      稅減免之方式照顧身心障礙者，然對未加裝固定特殊設備
      之交通工具，因與一般車輛無異，是否專供身心障礙者使
      用，主管機關實難核定，為維持租稅公平及避免滋生流弊
      ，防杜車輛被移用及有心人士假借身心障礙者名義逃漏稅
      捐，上開租稅優惠規定乃予以適當之限制，即領有駕駛執
      照之身心障礙者，以其所有專供本人使用之車輛為限，得
      免徵牌照稅，且每人以1輛為限；而因身心障礙情況，致
      無駕駛執照者，則以其本人所有或同戶親屬所有之車輛，
      每戶1輛予以免稅，以兼顧身心障礙者之照顧及租稅公平
      。是以，身心障礙者若領有駕駛執照，因其身心障礙程度
      尚不影響其駕駛車輛，自毋須由他人駕駛車輛為接送，故
      首揭使用牌照稅法第7條第1項第8款前段及財政部88年1月
      21日台財稅字第881896591號函乃規定，須該車輛為身心
      障礙者本人所有，方得免徵使用牌照稅；如身心障礙者未
      領有駕駛執照，因其日常生活須使用車輛代步時，須由同
      戶親屬駕駛車輛為接送，依上開法條但書規定，則該車輛
      為身心障礙者本人或其同戶親屬所有，亦得免徵使用牌照
      稅，鈞院96年度訴917號判決足資參照。查，本件原告以
      其配偶柯麗芳持有身心障礙手冊，就原告所有之系爭車輛
      ，依使用牌照稅法第7條第1項第8款規定向被告申請免徵
      使用牌照稅，惟經被告查得其配偶柯麗芳本身持有駕駛執
      照，有「以證號查車號駕照電腦檔」附卷可稽，但非系爭
      車輛之所有人，核與首揭法令規定不符，是以被告予以否
      准，於法並無不合。
（三）依前揭使用牌照稅法第7條第1項第8款之規定、立法歷程
      及前揭財政部88年1月21日台財稅字第881896591號函釋內
      容可知，適用本款規定免徵使用牌照稅之車輛，原則上以
      （1）持有身心障礙手冊（2）領有駕駛執照（3）車輛為
      身心障礙者所有（4）每人以1輛為限，例外始於因身心障
      礙情況，致無駕駛執照者，身心障礙者（本身即為車輛所
      有人）或與其有親屬關係同址設籍之車輛所有人，始可依
      使用牌照稅法第7條第1項第8款但書之規定，申請其所有
      之車輛免徵使用牌照稅，且每戶以1輛為限，然而本件系
      爭車輛為原告所有，其配偶柯麗芳持有身心障礙手冊及駕
      駛執照，依前揭使用牌照稅法第7條第1項第8款及財政部
      88年1月21日台財稅字第881896591號函釋之規定，自無適
      用免稅餘地；再參照最高行政法院53年判字215號判例「
      凡使用共同道路之車輛，無論公用私用，均須由交通工具
      所有人或使用人向所在地各縣（市）購領牌照繳納使用牌
      照稅，為舊使用牌照稅法第2條第1項前段所規定。其依同
      法第7條第1款規定因其所屬主體之特殊而免徵使用牌照稅
      者，自以該車輛所有人本身具有該項特性者為限。車輛之
      租用人或借用人等，縱令具有該款所規定之特性，應亦不
      能享受免稅之待遇，此為法律上當然之解釋。」亦同旨意
      ，且經財政部95年3月14日台財稅字第09404786770函釋在
      案，足資參照。
（四）財政部95年6月2日台財稅字第09504735570號函釋：「主
      旨：關於身心障礙者領有駕駛執照，其身心障礙手冊記載
      之『障礙類別』，顯已未具駕駛車輛能力時，未便准予適
      用使用牌照稅法第7條第l項第8款前段規定免稅。」以上
      即予開宗明義明確的釋示，未便准予適用使用牌照稅法第
      7條第l項第8款前段規定免稅在案，並未授權被告本於職
      權辦理；且前揭財政部函釋係答復台北縣政府稅捐稽徵處
      （該財政部函文並未副知各縣市政府稅捐稽徵處，純係就
      個案釋示。）就領有駕駛執照之植物人，是否應請其註銷
      駕駛執照後，補送相關證件，適用1戶1輛之規定免稅之請
      示，財政部始有如說明二、三之「身心障礙者之駕駛能力
      及車輛是否專供使用，案涉事實認定，請本於職權審查並
      依法辦理。」、「事關納稅人權益，宜尊重當事人意願。
      」之釋示，自不得斷章取義解讀，且前揭案情為身心障礙
      者為植物人，與本件案情不同，有財政部95年6月2日台財
      稅字第09504735570號函及台北縣政府稅捐稽徵處95年4月
      28日北稅財二字第0950043910號函附案可稽，以上亦不得
      斷章取義援用。是以，原告所訴顯無理由。
（五）又按財政部88年3月25日台財稅第881904454號函釋為「主
      旨：營業用靠行小客車，車主雖登記為公司，惟該車輛如
      經查明係專供持有身心障礙福利手冊，並領有駕駛執照者
      使用，應准予依照使用牌照稅法第7條第1項第9款規定免
      徵使用牌照．．．」係針對營業用小客車之釋示，而本件
      係自用小客車，二者用車性質不同，自不得比附援引適用
      ，原告訴訟理由無以採憑。
（六）末按使用牌照稅法第3條規定，納稅義務人為交通工具所
      有權人或使用人。倘領有駕駛執照之身心障礙者為交通工
      具使用人時，免稅對象當以有特殊身分之車輛所有人為限
      ，自無須再擴及同戶之親屬，以免對未加裝固定特殊設備
      之交通工具，因有心人士假借身心障礙者名義逃漏稅捐，
      惟為照顧無駕駛能力，復有需要以交通工具代步之身心障
      礙者，始須擴及同戶親屬所有之車輛予以減免，並以1戶1
      輛為限，已如前述，是以，前揭使用牌照稅法第7條第1項
      第8款及財政部88年1月21日台財稅字第881896591號函之
      立法及函釋精神，與司法院釋字第620號解釋文並無違誤
      ，且已兼顧身心障礙者權益保障法之立法意旨，原告訴訟
      理由顯為無據。
　  理  由
一、按「使用公共水陸道路之交通工具，無論公用、私用或軍用
    ，除依照其他有關法律，領用證照，並繳納規費外，交通工
    具所有人或使用人應向所在地主管稽徵機關請領使用牌照，
    繳納使用牌照稅。」「下列交通工具，免徵使用牌照稅：．
    ．．八、專供持有身心障礙手冊，並領有駕駛執照者使用之
    交通工具，每人以1輛為限。但因身心障礙情況，致無駕駛
    執照者，每戶以1輛為限。」「前項各款免徵使用牌照稅之
    交通工具，應於使用前辦理免徵使用牌照稅手續，非經交通
    管理機關核准，不得轉讓、改裝、改設或變更使用性質。」
    分別為使用牌照稅法第3條第1項、第7條第1項第8款及第2項
    所明定。又財政部88年1月21日台財稅第881896591號函釋：
    「主旨：檢送本部88年1月8日『研商使用牌照稅法第7條、
    第10條及第28條等3條文修正後相關事宜』會議紀錄乙份。
    五、結論：（一）身心障礙者使用之交通工具免徵使用牌照
    稅，須檢附下列證件，向車籍所在地稽徵機關申請：1.適用
    使用牌照稅法第7條第1項第9款（現行法第7條第1項第8款）
    前段規定者，須檢附身心障礙手冊、駕駛執照及交通工具所
    有人為身心障礙者之行車執照。2.適用使用牌照稅法第7條
    第1項第9款但書規定者，須檢附身心障礙手冊、行車執照、
    戶口名簿外，尚須車輛所有人與身心障礙者有親屬關係。且
    為同1戶口名簿之成員。」前開函釋乃係財政部本於中央主
    管機關之地位，就使用牌照稅法第7條第1項第8款之規範要
    件所為之解釋性規定，揆諸前揭說明，尚無違背照顧身心障
    礙同胞之立法目的，並兼顧租稅公平原則，亦未增加法律免
    徵使用牌照稅之限制，自得援用之。
二、本件原告以其配偶柯麗芳為身心障礙者，且與原告同設籍在
    高雄縣仁武鄉○○街58號為由，於96年3月7日以其所有系爭
    車輛，申請專供身心障礙者使用免徵使用牌照稅，經被告以
    柯麗芳領有汽車駕駛執照，惟車輛非柯麗芳所有，與使用牌
    照稅法第7條第1項第8款規定不符，乃以96年3月12日高縣稅
    消字第0960010728號函否准所請等情，業經兩造分別陳述在
    卷，並有原告電子郵件申請書、行車執照、戶口名簿、柯麗
    芳身心障礙手冊及被告96年3月12日高縣稅消字第096001072
    8號函附原處分卷可稽，洵堪認定。
三、原告提起本件訴訟係以：原告配偶柯麗芳領有汽車駕照，係
    在罹患身心障礙之前，後因身心障礙狀況致無法安全駕駛，
    雖不在使用牌照稅法第7條第1項第8款規定範圍內，亦應類
    推適用該款但書規定，准予系爭車輛免稅；又財政部95年6
    月2日台財稅字第09504735570號函文，已授權被告本於職權
    審查身心障礙者之駕駛能力及車輛是否專供使用，惟被告只
    查核原告配偶領有汽車駕照，無視前揭函釋規定，顯然失當
    ；再者，使用牌照稅法第7條第1項第8款身心障礙者免徵使
    用牌照稅之租稅優惠，應與身心障礙者權益保障法做相同之
    解釋，即對於領有駕駛執照之身心障礙者或其扶養者所有之
    交通工具，專供其使用，每人1輛，給予免徵使用牌照稅之
    優惠；另基於平等原則，本件應比照財政部88年3月25日台
    財稅第881904454號函釋意旨，准予系爭車輛免稅等語，資
    為爭議。
四、按使用牌照稅法第7條第1項第8款之制訂，係為擴大照顧身
    心障礙者，對於專供身心障礙者代步之交通工具，列入使用
    牌照稅之免稅範圍，又若身心障礙者本身無法駕駛交通工具
    ，有由共同生活之家屬或成員負責接送之需要者，亦予以租
    稅上之優惠，惟限制每戶以1輛為限；透過租稅減免之方式
    照顧身心障礙者，然對未加裝固定特殊設備之交通工具，因
    與一般車輛無異，是否專供身心障礙者使用，主管機關實難
    核定，為維持租稅公平及避免滋生流弊，防杜有心人士假借
    身心障礙者名義逃漏稅捐，上開租稅優惠規定乃予以適當之
    限制，即領有駕駛執照之身心障礙者，以其所有專供本人使
    用之車輛為限，得免徵牌照稅，且每人以1輛為限；而因身
    心障礙情況，致無駕駛執照者，則以其本人所有或同戶親屬
    所有之車輛，每戶1輛予以免稅，以兼顧身心障礙者之照顧
    及租稅公平。是以，身心障礙者若領有駕駛執照，因其身心
    障礙程度尚不影響其駕駛車輛，自毋須由他人駕駛車輛為接
    送，故上開使用牌照稅法第7條第1項第8款前段乃規定，須
    該車輛為身心障礙者本人所有，方得免徵使用牌照稅；如身
    心障礙者未領有駕駛執照，因其日常生活須使用車輛代步時
    ，須由同戶親屬駕駛車輛為接送，依上開法條但書規定，則
    該車輛為身心障礙者本人或其同戶親屬所有，亦得免徵使用
    牌照稅。查，本件原告以其配偶柯麗芳持有身心障礙手冊，
    就其所有之系爭車輛，依使用牌照稅法第7條第1項第8款規
    定向被告申請免徵使用牌照稅，因原告配偶柯麗芳領有駕駛
    執照，且非系爭車輛之所有人，核與上開法條規定不符，有
    系爭車輛行車執照影本及以證號查車號駕照電腦檔附原處分
    卷足憑，是以被告否准原告之申請，於法並無不合。
五、次按，依前揭使用牌照稅法第7條第1項第8款及財政部88年1
    月21日台財稅字第881896591號函釋內容可知，適用該款規
    定免徵使用牌照稅之車輛，原則上以（1）持有身心障礙手
    冊（2）領有駕駛執照（3）車輛為身心障礙者所有（4）每
    人以1輛為限，例外於因身心障礙情況，致無駕駛執照者，
    身心障礙者（本身即為車輛所有人）或與其有親屬關係同址
    設籍之車輛所有人始可依使用牌照稅法第7條第1項第8款但
    書之規定，申請其所有之車輛免徵使用牌照稅，且每戶以1
    輛為限。又我國現行之租稅法，係採租稅法律原則，稅捐稽
    徵機關向人民課徵稅捐，固須有法律依據，惟合於減免者，
    自亦須以法律有明文規定為限。本件因身心障礙者即原告配
    偶柯麗芳領有駕駛執照，且非系爭車輛所有人，並不符合使
    用牌照稅法第7條第1項第8款有關免稅之規定，已如上述，
    揆諸前揭說明，自不得類推適用該款規定准予免稅。是原告
    主張：其配偶柯麗芳領有汽車駕照，係在罹患身心障礙之前
    ，後因身心障礙狀況致無法安全駕駛，應類推適用使用牌照
    稅法第7條第1項第8款但書規定，准予系爭車輛免稅云云，
    核無足採。
六、又原告雖主張：財政部95年6月2日台財稅字第09504735570
    號函文，已授權被告本於職權審查身心障礙者之駕駛能力及
    車輛是否專供使用，惟被告只查核原告配偶領有汽車駕照，
    無視前揭函釋規定，顯然失當云云。惟按「主旨：關於身心
    障礙者領有駕駛執照，其身心障礙手冊記載之『障礙類別』
    ，顯已未具駕駛車輛能力時，未便准予適用使用牌照稅法第
    7條第l項第8款前段規定免稅。．．．說明二、．．．身心
    障礙者之駕駛能力及車輛是否專供使用，案涉事實認定，請
    本於職權審查並依法辦理。三、至領有駕駛執照之身心障礙
    者，因『障礙類別』未符每人1輛免稅規定者，建請其註銷
    駕駛執照，另依每戶1輛規定申請免稅乙節，事關納稅人權
    益，宜尊重當事人意願。」業經財政部95年6月2日台財稅字
    第09504735570號函釋在案。該函釋已明確表示關於身心障
    礙者領有駕駛執照，依其身心障礙手冊記載之障礙類別，顯
    已未具駕駛車輛能力時，未便准予適用使用牌照稅法第7條
    第l項第8款前段規定免稅在案，並未授權被告本於職權辦理
    ；況上開財政部函文係答復台北縣政府稅捐稽徵處就領有駕
    駛執照之植物人，是否應請其註銷駕駛執照後，補送相關證
    件，適用1戶1輛之規定免稅之請示，未副知各縣市政府稅捐
    稽徵處，該函文說明二、三「身心障礙者之駕駛能力及車輛
    是否專供使用，案涉事實認定，請本於職權審查並依法辦理
    。」「事關納稅人權益，宜尊重當事人意願。」等語，純係
    就個案釋示等情，業經被告陳述在卷，並有上開財政部函文
    及台北縣政府稅捐稽徵處95年4月28日北稅財二字第0950043
    910號函附原處分卷足憑，且上開財政部函文係針對身心障
    礙者為植物人所為之解釋，顯與本件事實不同，原告自不得
    援用。足見原告此部分之主張，並不足採。
七、另原告主張：基於平等原則，本件應比照財政部88年3月25
    日台財稅第881904454號函釋意旨，准予系爭車輛免稅云云
    。惟按「主旨：營業用靠行小客車，車主雖登記為公司，惟
    該車輛如經查明係專供持有身心障礙福利手冊，並領有駕駛
    執照者使用，應准予依照使用牌照稅法第7條第1項第9款規
    定免徵使用牌照．．．」業經財政部88年3月25日台財稅第
    881904454號函釋在案。該函釋係針對營業用小客車所為之
    釋示，而本件原告所申請者係自用小客車，二者性質迥然不
    同，原告自不得比附援引。足見原告此部分之主張，委無可
    採。
八、末按，使用牌照稅之納稅義務人為交通工具所有權人或使用
    人，此觀使用牌照稅法第3條規定自明。故領有駕駛執照之
    身心障礙者為交通工具使用人時，免稅對象當以有特殊身分
    之車輛所有人為限，自無須再擴及同戶之親屬，以免對未加
    裝固定特殊設備之交通工具，因有心人士假借身心障礙者名
    義逃漏稅捐，惟為照顧無駕駛能力，且有需要以交通工具代
    步之身心障礙者，始擴及同戶親屬所有之車輛予以減免，並
    以1戶1輛為限，已如前述，是以，前揭使用牌照稅法第7條
    第1項第8款及財政部88年1月21日台財稅字第881896591號函
    釋，與司法院釋字第620號解釋並無違誤，且已兼顧身心障
    礙者權益保障法之立法意旨。是原告主張：使用牌照稅法第
    7條第1項第8款身心障礙者免徵使用牌照稅之租稅優惠，應
    與身心障礙者權益保障法做相同之解釋，對於領有駕駛執照
    之身心障礙者或其扶養者所有之交通工具，專供其使用，每
    人1輛，給予免徵使用牌照稅之優惠云云，並無足取。
九、綜上所述，原告之主張既不足取，被告以原告配偶柯麗芳領
    有駕駛執照，且系爭車輛為原告所有，核與使用牌照稅法第
    7條第1項第8款規定不符，而否准原告免徵使用牌照稅之申
    請，並無違誤，訴願決定予以維持，亦無不合。原告起訴意
    旨求為撤銷訴願決定及原處分，並請求被告應依原告96年3
    月7日申請書之意旨作成准予免徵使用牌照稅之處分，為無
    理由，應予駁回。又本件事證已臻明確，兩造其餘主張於本
    件判決結果不生影響，爰不逐一論述，併此敘明。
據上論結，本件原告之訴為無理由，依行政訴訟法第200條第2款
、第98條第1項前段，判決如主文。
中　　華　　民　　國　　96　　年　  12　　月　 13  　 日
                  第二庭審判長法  官　江幸垠
                              法  官　簡慧娟
                              法  官　許麗華
以上正本係照原本作成。
如不服本判決，應於判決送達後20日內向本院提出上訴書狀，其
未表明上訴理由者，應於提起上訴後20日內向本院提出上訴理由
書（須按對造人數附繕本）；如於本判決宣示或公告後送達前提
起上訴者，應於判決送達後20日內補提上訴理由書（須附繕本）
。未表明上訴理由者，逕以裁定駁回。
中　　華　　民　　國　　96　　年　  12　　月　 13  　 日
　　　　　　　　　　　　　　　書記官  李昱
